臺灣高等法院刑事判決　　　　　　　 100年度上訴字第1392號
上　訴　人　臺灣桃園地方法院檢察署檢察官
上　訴　人
即　被　告　楊月雲
上列上訴人因被告偽造文書等案件，不服臺灣桃園地方法院99年
度訴字第524 號，中華民國100 年3 月31日第一審判決（起訴案
號：臺灣桃園地方法院檢察署99年度偵字第2621號），提起上訴
，本院判決如下：
    主  文
原判決撤銷。
楊月雲犯如附表各編號所示之行使偽造私文書罪，所處之刑詳如
附表各編號所示。應執行有期徒刑貳年陸月，如易科罰金，以新
臺幣壹仟元折算壹日。
    事  實
一、楊月雲於民國98年9 月間，見其照護之單身榮民楊玉華身體
    狀況不佳、言語能力存有障礙等情，竟覬覦楊玉華之存款，
    利用行政院國軍退除役官兵輔導委員會桃園榮民醫院（下稱
    桃園榮民醫院）於98年9 月10日楊玉華出院時，將楊玉華之
    中華郵政股份有限公司中壢龍岡郵局（下稱中壢龍岡郵局）
    帳號00000000000000號帳戶（下稱上開郵局帳戶）存摺及印
    章交予楊月雲保管之際，於附表編號一至三所示之時間，在
    未獲楊玉華之授權及同意下，分別基於意圖為自己不法之所
    有及行使偽造私文書之犯意，在中壢龍岡郵局內，擅自填寫
    郵政存簿儲金提款單及如附表編號一至三所示之金額、並盜
    蓋楊玉華之印章於其上，持該等偽造之提款單，向不知情之
    郵局經辦人員行使之，致經辦人員陷於錯誤，依該等提款單
    所載金額交付，並轉存至附表編號一至三所示帳戶，致生損
    害於楊玉華及中壢龍岡郵局承辦人員對該帳戶管理之正確性
    ，嗣於98年10月16日因楊玉華向鄰居暗示其帳戶內之款項遭
    楊月雲盜領，經行政院國軍退除役官兵輔導委員會桃園縣榮
    民服務處（下稱桃園縣榮民服務處）之輔導人員卓鎮棟發現
    上情並要求楊月雲限期歸還盜領之款項，楊月雲遂於98年10
    月19日將新臺幣（下同）80萬元存回楊玉華上開中壢龍岡郵
    局帳戶內。惟楊月雲猶不知警惕，於附表編號四至七所示之
    時間，在未獲楊玉華之授權及同意下，再各起意圖為自己不
    法之所有及行使偽造私文書之犯意，在中壢龍岡郵局內，擅
    自填寫郵政存簿儲金提款單及如附表編號四至七所示之金額
    、並盜蓋楊玉華之印章於其上，持該等偽造之提款單，向不
    知情之郵局經辦人員行使之，致經辦人員陷於錯誤，依該等
    提款單所載金額交付，並轉存至附表編號四至七所示帳戶，
    致生損害於楊玉華及中壢龍岡郵局承辦人員對該帳戶管理之
    正確性，然又於98年12月22日遭桃園縣榮民服務處之輔導人
    員卓鎮棟、賈鴻來前往訪視楊玉華時發現上情，遂再次要求
    楊月雲限期歸還盜領之款項並將楊玉華之上開中壢龍岡郵局
    帳戶存摺、印章交出，楊月雲即於98年12月22日及翌日（12
    月23日）分別將55萬元、10萬元匯回楊玉華上開中壢龍岡郵
    局帳戶內，惟仍藉詞而未將楊玉華上開中壢龍岡郵局帳戶存
    摺、印章交出；而於98年12月23日中午，楊月雲因見楊玉華
    身體不適急診就醫、住院，竟於附表編號八、九所示之時間
    ，在未獲楊玉華之授權及同意下，再另起意圖為自己不法之
    所有及行使偽造私文書之犯意，在中壢龍岡郵局內，擅自填
    寫郵政存簿儲金提款單及如附表編號八、九所示之金額、並
    盜蓋楊玉華之印章於其上，持該等偽造之提款單，向不知情
    之郵局經辦人員行使之，致經辦人員陷於錯誤，依該等提款
    單所載金額交付，並轉存至附表編號八、九所示帳戶，致生
    損害於楊玉華及中壢龍岡郵局承辦人員對該帳戶管理之正確
    性，後於98年12月24日經桃園縣榮民服務處之輔導人員卓鎮
    棟、賈鴻來向桃園縣政府警察局平鎮分局龍岡派出所報案，
    楊月雲經通知到案後，始交出楊玉華上開中壢龍岡郵局帳戶
    之存摺、印章，並為請求原諒而於98年12月25日將20萬元匯
    回楊玉華上開中壢龍岡郵局帳戶內，復在其所轄東社里里長
    辦公室內，與卓鎮棟、賈鴻來簽立和解書。
二、案經桃園縣政府警察局平鎮分局報告臺灣桃園地方法院檢察
    署檢察官偵查起訴。
    理  由
壹、證據能力：
一、按刑事訴訟法第159 條之1 第2 項規定：「被告以外之人於
    偵查中向檢察官所為之陳述，除顯有不可信之情況者外，得
    為證據。」依其文義之形式解釋，似為被告以外之人於偵查
    中向檢察官所為之陳述，非顯不可信者，得為證據；然92年
    2 月6 日修正公布之刑事訴訟法，為保障被告之反對詰問權
    ，已採納英美之傳聞法則，而被告以外之人於偵查中向檢察
    官所為之陳述，其本質屬傳聞證據，依傳聞法則，原無證據
    能力，係因立法者以刑事訴訟法規定檢察官代表國家偵查犯
    罪、實施公訴，依法有訊問被告、證人、鑑定人之權，且實
    務運作時，偵查中檢察官向被告以外之人所取得之陳述，原
    則上均能遵守法律規定，不致違法取供，其可信性極高，為
    兼顧理論與實務為由，而例外設定其具備非顯不可信之要件
    時，得為證據。而所謂「顯有不可信」之情況，係指其不可
    信之情形，甚為顯著了然者，固非以絕對不須經過調查程序
    為條件，然須從卷證本身，綜合訊問時之外部情況，例如：
    是否踐行偵查中調查人證之法定程序，給予在場被告適當詰
    問證人之機會等情，為形式上之觀察或調查，即可發現，無
    待進一步為實質調查之情形而言，並非對其陳述內容之證明
    力如何加以論斷，二者之層次有別，亦不應混淆。又被告之
    反對詰問權係指訴訟上被告有在公判庭當面詰問證人，以求
    發現真實之權利，應認被告具有處分權，非不得由被告放棄
    對原供述人之反對詰問權，此與證據能力係指符合法律所規
    定之證據適格，而得成為證明犯罪事實存在與否之證據資格
    ，性質上並非相同。故上開尚未經被告行使詰問權之被告以
    外之人於偵查中向檢察官所為之陳述，應屬未經完足調查之
    證據，非謂無證據能力，不容許作為證據，最高法院95年度
    台上字第6675號判決意旨可資參照。查本件證人卓鎮棟於檢
    察官訊問時之證述，依卷證資料以觀，並無證據證明有何違
    背法定程序之情事，本院審酌其言詞陳述作成時之情況，該
    證據之取得並無不法，且原審亦於審理中傳喚證人卓鎮棟到
    庭接受檢察官及被告、辯護人之對質、詰問，除對被告之反
    對詰問權有所保障外，且於交互詰問之過程中，亦未見其於
    檢察官訊問過程中有何顯不可信之特別情事，依上揭意旨，
    是認證人卓鎮棟於檢察官訊問時所為之證述，自有證據能力
    。被告在原審之選任辯護人以證人卓鎮棟於檢察官訊問時之
    證述屬審判外之陳述為由主張無證據能力，即屬誤會。
二、另本案所引用之證據，經本院依法踐行調查證據程序，檢察
    官及被告均不爭執各該證據之證據能力，且亦查無依法應排
    除其證據能力之情形，是後述所引用證據之證據能力均無疑
    義。
三、被告在原審之選任辯護人雖主張證人卓鎮棟、賈鴻來於警詢
    時之證述及臺灣桃園地方法院檢察署檢察官所製作之勘驗筆
    錄無證據能力等語（見原審99年度審訴字第904 號卷第36頁
    ），惟本院既未以此作為判決之依據，自無庸敘明此部分證
    據之證據能力，附此敘明。
貳、實體方面：
一、認定犯罪事實所憑之證據及理由：
    訊據被告楊月雲固坦承於附表各編號所示時間，先後持被害
    人楊玉華之中壢龍岡郵局帳戶存摺及印章提領該帳戶內款項
    ，並轉存至其或其配偶楊世德帳戶之事實，惟矢口否認有何
    行使偽造私文書、詐欺取財之犯行，並辯稱：伊照顧楊玉華
    多年，而於98年9 月間楊玉華出院時，醫院的人將上開中壢
    龍岡郵局帳戶存摺及印章交給伊，楊玉華即有表示要將該郵
    局帳戶之款項讓伊去運用，並要伊將帳戶內的錢慢慢領出來
    放在伊跟楊世德的帳戶內保管，不要讓榮民服務處的人拿走
    ，並表示如果有剩下要給伊，而伊之後之所以會將款項返還
    是因為遭桃園縣榮民服務處的人逼的云云。惟查：
  (一)被告楊月雲先後於附表編號一至三所示時間，持被害人楊玉
    華之上開中壢龍岡郵局存摺及印章，在中壢龍岡郵局填寫郵
    政存簿儲金提款單及蓋用楊玉華之印章，而提領如附表編號
    一至三所示之款項，並轉存至其配偶楊世德開設於中壢龍岡
    郵局00000000000000號帳戶及其開設於中壢龍岡郵局
    00000000000000號帳戶內，然於98年10月19日由其配偶楊世
    德及其上開中壢龍岡郵局帳戶內分別提轉50萬元及30萬元至
    被害人楊玉華上開中壢龍岡郵局帳戶內；復於附表編號四至
    七所示時間，持被害人楊玉華之上開中壢龍岡郵局存摺及印
    章，在中壢龍岡郵局填寫郵政存簿儲金提款單及蓋用楊玉華
    之印章，而提領如附表編號四至七所示之款項，並轉存至其
    及楊世德上開中壢龍岡郵局帳戶，又於98年12月22日、12月
    23日由其配偶楊世德上開中壢龍岡郵局帳戶內分別提轉55萬
    元及10萬元至被害人楊玉華上開中壢龍岡郵局帳戶內；復於
    附表編號八、九所示時間，持被害人楊玉華之上開中壢龍岡
    郵局存摺及印章，在中壢龍岡郵局填寫郵政存簿儲金提款單
    及蓋用楊玉華之印章，而提領如附表編號八、九所示之款項
    ，並轉存至楊世德上開中壢龍岡郵局帳戶，又於98年12月25
    日由其配偶楊世德上開中壢龍岡郵局帳戶內提轉20萬元至被
    害人楊玉華上開中壢龍岡郵局帳戶內等事實，為被告所不爭
    執，復有被害人楊玉華、被告楊月雲及楊世德上開中壢龍岡
    郵局帳戶之歷史交易清單、郵政存簿儲金提款單影本在卷可
    稽（見99年度偵字第2621號卷第74、75、80頁、第82之1 至
    82之5 頁，原審99年度訴字第524 號卷一第88頁），堪認屬
    實。
  (二)而依證人即桃園縣榮民服務處之輔導人員卓鎮棟於檢察官訊
    問及原審審理時證述：伊從93年8 月開始即負責每月探視楊
    玉華之生活，而於98年10月16日傍晚7 點，東社里里長打電
    話給伊說楊玉華的錢好像有問題，伊就趕到楊玉華的家，因
    當時楊玉華身體狀況不是很好，講話都是咿咿啊啊的，是里
    長說楊玉華對著鄰居比著自己的口袋，鄰居不知道是什麼意
    思就跟里長說，里長到現場以後才打電話給伊。伊到現場後
    就打電話給被告，請被告將楊玉華的存摺拿出來，經伊等核
    對後發現楊玉華的帳戶被領走了86萬元，伊問被告為何要將
    楊玉華的錢提領出來放在被告那邊，被告說是楊玉華要把錢
    寄放在被告那邊，但無法提出相關字據，伊等也有詢問楊玉
    華他那筆錢是否要給被告，但因為楊玉華當時只能咿咿啊啊
    的，已經沒有辦法講話、回答，伊等要求被告將錢返還，但
    被告說9 、10月都有照顧楊玉華，之後里長跟伊等協議給被
    告1 個月3 萬元的照顧費，因此只要求被告於10月19日前存
    回80萬元，並告誡被告不能夠再提領楊玉華帳戶內的錢，後
    來被告也有將80萬元存回楊玉華的帳戶等語（見99年度偵字
    第2621號卷第30至31頁，原審99年度訴字第524 號卷一第32
    至37頁反面）；證人即東社里里長姜尾鳳在原審審理時證述
    ：98年10月間某日，里民打電話跟伊說楊玉華要找伊，伊到
    楊玉華家之後，楊玉華一直罵，說錢都沒有了，伊就打電話
    給榮民服務處，請榮民服務處過來處理。榮民服務處的人來
    了後，因楊玉華的存摺在被告那裡，所以就叫被告把存摺拿
    過來，但是被告很久之後才拿來，拿來看了之後發現楊玉華
    存摺內的錢只剩下一點點，榮民服務處的人就叫被告把錢匯
    回楊玉華的帳戶，被告說錢是楊玉華要給被告的，因楊玉華
    當時的表達能力不是很好而不大會表示等語（見原審99年度
    訴字第524 號卷一第94頁反面至98頁）；證人即被害人楊玉
    華鄰居范來春在原審審理時證述：有一天傍晚楊玉華出來，
    說想要找里長，伊就幫楊玉華打電話給里長，後來里長及一
    個會時常來關心楊玉華的主任有來，但伊當時不清楚楊玉華
    跟里長說什麼，事後才聽里長說是被告把楊玉華的錢都領走
    了，為了處理楊玉華錢的事情等語（見原審99年度訴字第
    524 號卷二第17頁至19頁），足見於98年10月16日晚間，係
    因被害人楊玉華主動向鄰居表示有事要找里長姜尾鳳，里長
    姜尾鳳到場後被害人楊玉華向其反映錢有問題，而經通知卓
    鎮棟到場核對被害人楊玉華之中壢龍岡郵局存摺後，始發現
    被告提領轉存被害人楊玉華上開郵局帳戶內之款項，且依證
    人范來春在原審審理時證述：楊玉華跟伊說要找里長當天的
    精神狀況還好，且那陣子伊跟楊玉華打招呼，楊玉華還可以
    回答伊，像是伊問楊玉華「你的身體有沒有好一點」，楊玉
    華會向伊揮揮手並說「好」等語（見原審99年度訴字第524
    號卷二第18頁）及被告在原審審理時亦自承：被害人楊玉華
    於98年9 月至11月間之意識都還很清楚，可以表達自己的意
    思等語（見原審99年度訴字第524 號卷二第61頁），顯見被
    害人楊玉華當時之神智應屬清楚，可以簡短之詞句及肢體動
    作表達其意思，衡情倘被害人楊玉華事先確有同意或授權被
    告提領該郵局帳戶內之款項，則被害人楊玉華自無可能有此
    反常之作為；況經原審當庭勘驗偵查檢察官於99年2 月4 日
    至桃園縣楊梅市明新安養護中心就訊被害人楊玉華之光碟內
    容，檢察官先以白板書寫「之前照顧你的楊月雲曾拿你的存
    摺去郵局領錢，你有沒有答應他領錢」提示予楊玉華，並一
    再口頭詢問楊玉華，被害人楊玉華經一段時間後，即搖手並
    回答「沒有」，復經檢察官再以白板書寫「你的錢有要給楊
    月雲嗎？」，並提示卷附被告楊月雲之照片供被害人楊玉華
    辨明，被害人楊玉華即搖手並表示沒有要給被告等情，有檢
    察官訊問時之照片及原審勘驗筆錄在卷可稽（見99年度偵字
    第2621號卷第62至63頁，原審99年度訴字第524 號卷二第56
    頁），益徵被害人楊玉華自始並無同意或授權被告得以提領
    其上開郵局帳戶款項，甚至將其郵局帳戶內之款項贈與被告
    甚明。
  (三)雖被告在原審之辯護人在原審審理時質以：上開勘驗光碟內
    容剛開始時楊玉華並沒有回答，後來有1 個女生趴在楊玉華
    旁邊不知道講了什麼話，之後楊玉華才回答，是不是這個女
    生告訴楊玉華應該如何回答；另之前訊問證人湯乾文，其表
    示楊玉華不識字，檢察官以白板所書寫的字楊玉華是否可以
    瞭解，不得而知，又由被證十、十一、十二等相關醫療診斷
    紀錄楊玉華當時已處於失智狀態，所以以錄影光碟認定楊玉
    華沒有同意被告提領這些錢，這個證據力是不夠的云云（見
    原審99年度訴字第524 號卷二第56頁），惟細繹上開勘驗光
    碟內容，辯護人所指趴在楊玉華旁邊之女子雖有靠近楊玉華
    耳邊之姿勢，然並未見該女子有出言之情，是辯護人此部分
    所指容有誤會，又依勘驗光碟內容所示檢察官當時除以白板
    書寫文字外，並一再以口頭大聲地詢問楊玉華，以確認楊玉
    華確實瞭解問題之內容，而非僅係提示白板上所載之文字而
    已，自難遽以被害人楊玉華不識字即解為被害人楊玉華當時
    係於不解檢察官訊問之意而為回答；另依新國民醫院99年10
    月26日函雖載有被害人楊玉華於98年10月9 日至10月14日、
    98年11月4 日至11月11日急診住院期間經診斷有「陳舊性腦
    中風」、「意識模糊」、「陳舊性腦中風並有痴呆」等情，
    然此是否即指被害人楊玉華已處於完全失智之情況尚非無疑
    ，且依被告在原審審理時自承：被害人楊玉華於98年9 月至
    11月間之意識都還很清楚，可以表達自己的意思等語（見原
    審99年度訴字第52 4號卷二第61頁）及怡仁綜合醫院99年10
    月22日函載明「楊玉華98年12月23日至98年12月28日住院，
    神智清楚無法言語」、行政院衛生署桃園療養院99年10月25
    日函猶載明「楊玉華於98年12月28日就診當時意識尚清醒」
    等內容（見原審99年度訴字第524 號卷一第121 至122 、
    136 頁），足見被害人楊玉華於98年10月至12月間之神智清
    楚、意識尚屬清醒，另關於桃園縣私立明新安養護中心99年
    10月20日函覆所載之內容均係就被害人楊玉華自99年3 月29
    日後之檢查治療而為記載（見原審99年度訴字第524 號卷一
    第14 2頁），而此既發生於上開檢察官就訊被害人楊玉華之
    99年2 月4 日之後，自難據以推認被害人楊玉華於99年2 月
    4 日即有失智症之情形，是以辯護人以上開相關醫療診斷紀
    錄遽斷被害人楊玉華就訊當時已處於失智之狀態，亦屬無據
    。況佐以被害人楊玉華於上開檢察官就訊該問題時猶會同時
    以搖手及回答「沒有」之方式表示其意思，益徵被害人楊玉
    華於檢察官就訊時之神智清楚、意識清醒，是辯護人上開置
    辯，實難採認。
  (四)又被告雖提出轉讓書、立言書（見99年度偵字第2621號卷第
    90、96頁）等用以證明被害人楊玉華確有同意其提領郵局帳
    戶內款項之意。惟依被告在原審審理時供述：該立言書、轉
    讓書是楊玉華叫人家寫的，伊不知道是誰寫的等語（見原審
    99年度訴字第524 號卷一第73至74頁），且該立言書、轉讓
    書上立言人、轉讓人「楊玉華」簽名之筆順、字體、外觀顯
    與製作該立言書相近時間之96年10月30日，楊玉華本人在原
    審家事法庭96年養聲字第260 號認可收養案件訊問之簽名及
    其於98年12月28日至行政院衛生署桃園療養院就診與醫師筆
    談時書寫之姓名不符，業經原審調閱該認可收養案件卷宗及
    卷附行政院衛生署桃園療養院99年10月25日函檢附之筆談紀
    錄（見原審99年度訴字第524 號卷一第140 之1 頁）核對無
    訛，則該立言書、轉讓書之內容既非被害人楊玉華親自書寫
    ，亦非由楊玉華親自簽名，又無從查悉該立言書、轉讓書書
    寫之人以釐清製作該立言書、轉讓書之經過，縱認該指印確
    為楊玉華所捺，亦難憑此遽認確為被害人楊玉華之真意；又
    縱認被害人楊玉華當時確本於真意製作該立言書、轉讓書，
    惟該立言書係於96年11月2 日所製作，距本件案發之98年9
    至12月間已有2 年之久，則被害人楊玉華是否仍維持初衷而
    無改變心意，亦難遽認；又細繹該立言書所載「願將生前之
    積蓄，除留用往生善後費用外，而將結餘之款全數交給楊女
    士」之內容，顯見被害人楊玉華當時之真意係於其往生及處
    理相關後事費用後，如有結餘始同意贈與被告之意，亦難據
    此即謂被害人楊玉華已同意於其在世時即將上開郵局帳戶內
    之款項贈與被告，授權被告得提領上開郵局帳戶內之款項；
    另該轉讓書之內容僅提及將被害人楊玉華現住之房屋贈與予
    被告，而與本件提領被害人楊玉華郵局帳戶內款項之事無涉
    ，亦難據此即認被害人楊玉華有同意被告提領上開郵局帳戶
    內款項之意，是被告提出上開立言書、轉讓書用以證明被害
    人楊玉華確有同意提領郵局帳戶內款項之意，實難遽採。
  (五)又被告雖辯稱：被害人楊玉華自桃園榮民醫院出院時即向伊
    表示全部財產先交給伊云云（見原審99年度訴字第524 號卷
    一第73頁反面）及被告在原審之辯護人亦以證人湯乾文、陳
    國輝、劉國宅等人於原審審理時之證詞認被害人楊玉華確有
    將財產贈與被告之意。惟依證人劉國宅在原審審理時證述：
    於98年9 月間，楊玉華曾經拿過轉讓書、立言書給伊看過，
    並要伊擔任轉讓書之見證人，楊玉華曾經跟伊說過楊玉華老
    了，楊玉華的財產都要給楊玉華的乾女兒處理，但當時楊玉
    華並沒有說從什麼時候將錢交給乾女兒等語（見原審99年度
    訴字第524 號卷二第19頁反面至22頁）及證人湯乾文於原審
    審理時證述：伊於98年11月間有2 次跟楊玉華聊天時，楊玉
    華曾拿卷附之立言書給伊看，並跟伊說現在住的房子要送給
    被告，還說以後錢就是要給被告去管、處理等語（見原審99
    年度訴字第524 號卷一第68至70頁反面），僅足以證述被害
    人楊玉華曾打算將財產交由被告處理而已，然被害人楊玉華
    究係何時始將其財產贈與被告或交由被告管理，尚不得而知
    ，自難遽此即謂被害人楊玉華當時即有將上開郵局帳戶內之
    款項贈與被告或交由被告管理之意而同意被告任意提領、轉
    存；況被害人楊玉華自98年5 月間即因身體不適長期在桃園
    榮民醫院住院治療、急診，有行政院衛生署中央健康保險局
    保險對象門診就醫記錄明細表在卷可稽（見原審99年度訴字
    第524 號卷第82頁），其顯可預見將來尚有可能必須負擔相
    當可觀之醫療、住院費用，衡情被害人楊玉華自無於其在世
    時即將其將來用以支應醫療、住院費用之款項全數贈與被告
    之理，且證人陳國輝在原審審理時明確證述：伊於98年10月
    間與楊玉華在公園聊天時，伊問楊玉華有病為何不回大陸去
    ，楊玉華說大陸醫療不發達，在台灣乾女兒會照顧，伊問楊
    玉華被告照顧是否要錢，楊玉華說不用什麼錢，當時楊玉華
    是一個字一個字慢慢講，意思是說以後楊玉華過世後事辦完
    以後，財產都是被告的等語（見原審99年度訴字第524 號卷
    一第71至73頁），益徵被害人楊玉華當時向證人陳國輝表示
    之真意猶係指於被害人楊玉華過世後事辦完以後，財產才歸
    被告所有，核與上開立言書所載之內容一致，益徵被害人楊
    玉華於98年10月間亦無將其上開郵局帳戶內之款項贈與被告
    之意甚明，是被告及其原審之辯護人的上開辯解，亦無足採
    。
  (六)又被告另辯稱：於98年9 月間楊玉華要伊將帳戶內的錢慢慢
    領出來，先幫楊玉華保管，有剩的話就給伊，不要讓榮民服
    務處的人拿走，並說方便的話可以存到伊或是伊先生的帳戶
    云云（見原審99年度訴字第524 號卷二第60頁反面至62 頁
    反面），惟依被告於原審審理時供述：楊玉華之郵局存摺、
    印章一開始都是楊玉華自己保管，是98年9 月楊玉華出院時
    醫院的人將存摺、印章交給伊，而於98年9 月前照顧楊玉華
    所需要的錢都是由醫院保管，不需要經過伊等語（見原審99
    年度訴字第524 號卷二第60頁）及證人即桃園縣榮民服務處
    輔導員賈鴻來於原審審理時證述：之前楊玉華可以自由行動
    的時候，伊等不會干涉楊玉華名下之款項等語（見原審99年
    度訴字第524 號卷一第39頁正、反面），足見於本件案發前
    ，桃園縣榮民服務處未曾監管過被害人楊玉華上開郵局帳戶
    內之款項自明，而被害人楊玉華於98年9 月至10月間之意識
    清楚，並由被告隨侍在側照顧，於當時自無可能慮及上開郵
    局帳戶將由榮民服務處監管而事先指示被告將之領出之可能
    ，復佐以桃園縣榮民服務處設立之目的即係為照顧榮民之就
    醫、就學、就養、亡故等事宜，並指派輔導員定期訪視、關
    懷榮民，對於榮民財產遭人侵吞亦有一定之防範機制，自較
    榮民委託他人保管更有保障，衡情被害人楊玉華亦無可能為
    免遭榮民服務處取走而將之轉存至被告或被告配偶帳戶之理
    ，況倘認被告提出之轉讓書為真，則依被害人楊玉華於98年
    9 月間猶知保障被告之權益避免糾紛而請人書立卷附之轉讓
    書，衡情倘被害人楊玉華當時即有將該郵局帳戶內款項交由
    被告全權管理、運用，甚至同意被告將之轉存至被告及被告
    配偶之帳戶內，而不願交由榮民服務處監管，則其亦可慮及
    書立字據明確載明其真意以避免將來之紛爭，然被害人楊玉
    華卻捨此不為，實與常情有悖。
  (七)又被告另辯稱：伊於98年10月19日被卓鎮棟要求返還80萬元
    之後，楊玉華又叫伊慢慢地將帳戶內的錢提領出來，伊當時
    有要求楊玉華書立證明書，還載楊玉華去找里長，但是里長
    不在，之後伊再打電話給里長，但是里長說很忙，後來伊推
    楊玉華出去遇到里長，楊玉華有跟里長說伊照顧楊玉華很多
    年，要把錢給伊，並說這是楊玉華自己的錢，楊玉華要給伊
    ，為什麼要寫書面，且已經寫立言書給伊云云（見原審99年
    度訴字第524 號卷二第62頁），惟證人即東社里里長姜尾鳳
    在原審審理時並未證述有被告上開辯解之情節，且被告亦未
    提出其他證據以實其說，已難遽信；再者，倘被告以立言書
    作為被害人楊玉華對其處分上開郵局帳戶內款項之證明，則
    被告於98年10月19日遭證人卓鎮棟發覺提領被害人楊玉華郵
    局帳戶內款項時，為捍衛其權益，即應立即提出被害人楊玉
    華書立之立言書以為憑據，然被告卻捨此不為，並於當日即
    依證人卓鎮棟之要求而將款項匯回被害人楊玉華上開郵局帳
    戶內，亦與常情有違，是被告此部分辯解，已難採信。再者
    ，倘如被害人楊玉華於被告遭榮民服務處人員要求返還提領
    之款項後曾再次要求被告提領上開郵局帳戶內之款項，則被
    告為避免再次遭榮民服務處人員誤會而陷入再次要求返還之
    窘境，於無急迫之情況下，衡情自應請被害人楊玉華出具相
    關證明後，始去提領才能避免將來之紛爭，而無需急於一時
    ，然被告卻於隔日（98年10月20日）上午8 時14分郵局剛開
    始營業時，旋即前往中壢龍岡郵局再次提領被害人楊玉華上
    開郵局帳戶內之款項，有郵政存簿儲金提款單在卷可查（見
    99年度偵字2621號卷第82之1 頁），更啟人疑竇。又依證人
    卓鎮棟在原審審理時證述：於98年12月22日伊跟賈鴻來、志
    工一起去訪視楊玉華，並當場請被告將楊玉華之存摺拿出來
    給伊等看，又發現該帳戶內的款項遭被告提領，被告仍表示
    是楊玉華要給被告的，伊等要求被告提出相關憑據，但被告
    並沒有提出，伊等便要求被告將款項存回去，但被告不願意
    ，也不交出存摺，伊等就去龍岡派出所請求協助，但被告仍
    不交出存摺等語（見99年度偵字第2621號卷第30至31頁，原
    審99年度訴字第524 號卷一第32至37頁反面）；證人賈鴻來
    在原審審理時證述：於98年12月22日伊跟卓鎮棟、1 名志工
    一起去訪視楊玉華時，發現楊玉華帳戶內的款項遭被告提領
    ，伊等當時有要求被告返還，但被告表示是楊玉華要給被告
    的不願意返還，而當時楊玉華也沒有辦法表達，伊等也要求
    被告提出證據，但被告什麼都沒有拿出來，因為被告拒絕後
    ，伊等打電話找里長來，伊等就跟被告說前一次就有跟被告
    說過不可以這樣做，如果再這樣伊等就要報案，被告聽到伊
    等要報案後，才同意將款項返還等語（見原審99年度訴字第
    52 4號卷一第37頁反面至41頁），足見被告於第2 次遭證人
    卓鎮棟等人發現再次提領被害人上開郵局帳戶款項時，仍未
    提出立言書、轉讓書等為據，甚且拒絕交付存摺供證人卓鎮
    棟等人查閱，而係於證人卓鎮棟等人表示要報警處理時，始
    願意返還，旋依證人卓鎮棟等人之要求於當日及隔日（即98
    年12月23日）將提領之款項分別匯回被害人楊玉華之上開郵
    局帳戶內，倘被告當時確係經被害人楊玉華同意或授權而再
    次提領被害人楊玉華上開郵局帳戶內之款項，自應正大光明
    地將存摺交出以供證人卓鎮棟等人查閱，又依被告上開供述
    ：被害人楊玉華向伊已經寫立言書給伊作為書面等語，則被
    告於證人卓鎮棟等人再次提出質問時，自應主動積極表示被
    害人楊玉華曾有書立1 份立言書及提出供證人卓鎮棟等人過
    目以據理力爭，甚且於證人卓鎮棟等人表示欲報警處理時，
    猶應堅持立場而拒絕返還，靜待司法處理，然被告卻捨此不
    為，旋依證人卓鎮棟等人之要求於當日及隔日（即98年12月
    23日）將提領之款項分別匯回被害人楊玉華之上開郵局帳戶
    內，益徵被告當時明知未得被害人楊玉華之同意或授權擅自
    提領上開款項而心虛使然甚明。
  (八)又被告於98年12月22及23日分別將55萬元、10萬元匯回被害
    人楊玉華上開郵局帳戶後，旋於98年12月23日下午2 時46分
    、4 時22分再次提領、轉存如附表編號八、九所示之款項，
    有郵政存簿儲金提款單在卷可查（見原審99年度訴字第524
    號卷一第88頁，99年度偵字2621號卷第82之5 頁），惟被害
    人楊玉華於98年12月23日中午即因身體不適送至怡仁綜合醫
    院急診，且在該院住院期間神智清楚無法言語，有怡仁綜合
    醫院99年10月22日函覆之相關病歷影本及病情說明摘要可稽
    （見原審99年度訴字第524 號卷一第121 至126 頁），足見
    被害人楊玉華於98年12月23日當時神智雖尚清醒，然既已無
    法言語，自無可能再次以言語同意或授權被告提領其郵局帳
    戶內之款項甚明，且以其身體不適而需緊急送醫救治乙情觀
    之，殊難想像其會在入院數小時內，急於要求被告提領其帳
    戶內存款，佐以被告趁被害人楊玉華98年12月23日急診住院
    治療當日即再次前往中壢龍岡郵局提領被害人楊玉華郵局帳
    戶內之款項，則被告為自己不法所有之意圖已昭然若揭。
  (九)又被告於98年12月25日在東社里里長辦公室內，與卓鎮棟、
    賈鴻來簽立和解書等情，為被告所不否認，並有和解書影本
    在卷可稽（見99年度偵字第2621號卷第26頁），且依該和解
    書載明「桃園縣榮民服務處（甲方）轄管單身榮民楊玉華郵
    局存款，為其乾女兒楊月雲（乙方）不當提領，已於98年12
    月25日存回，茲念楊月雲悔改，本處不予追究，恐空口無憑
    ，特例立此書和解，放棄追訴，雙方不得再有異議。」等內
    容，且經被告親自簽名，倘非被告承認確有不當提領被害人
    楊玉華上開郵局帳戶款項之情事，自無可能與證人卓鎮棟等
    人簽立該和解書，則被告確係於未經被害人楊玉華之同意或
    授權下擅自提領被害人楊玉華上開郵局帳戶內款項，至為灼
    然。雖被告辯稱：伊簽該份和解書時並不瞭解其內容，卓鎮
    棟等人並沒有向伊解釋清楚，卓鎮棟等人跟伊說20萬元交出
    來就和解、沒有事了，伊有跟卓鎮棟等人說伊沒有做錯事，
    但是卓鎮棟等人逼伊要交出來云云（見原審99年度訴字第52
    4 號卷二第57頁），惟被告並未具體指出證人卓鎮棟等人究
    係以何強暴、脅迫、恐嚇或其他非法方法迫使其返還上開款
    項，且本院依證人卓鎮棟、賈鴻來、姜尾鳳等人之證述亦未
    見證人卓鎮棟等人究係以何強暴、脅迫、恐嚇或其他非法方
    法迫使被告返還上開款項，又卷內復有被告書立和解書時之
    照片2 張可參（見99年度偵字第2621號卷第58頁），亦未見
    被告有何神情異樣或遭人脅迫簽署之情，是被告此部分空言
    指摘，實無足採。再者，該和解書之內容簡短、用語淺顯，
    衡情被告自無可能不解其意而冒然簽名，且依證人卓鎮棟在
    原審審理時證述：被告後來將存摺、印章交給警員，而警員
    將存摺交給伊等時，伊等發現帳戶內又少了10、20萬元，在
    警察局製作完筆錄後，被告將所有的錢歸還，並說很多東西
    不懂，希望伊等可以原諒，因被告的先生也是榮民，長官認
    為被告已經還錢，所以希望息事寧人，所以伊等才會在里長
    辦公室寫和解書，當時被告看完和解書的內容後就簽字了，
    沒有說什麼意見等語（見原審99年度訴字第524 號卷一第32
    至37頁反面）、證人賈鴻來於原審審理時證述：因伊等考量
    被告的先生也是榮民，年紀很大，伊等知道偽造文書罪，所
    以不希望因為被告的關係致被告的先生在服務照顧上受到影
    響，只要被告可以把證件都拿出來，並依照里長說的把被告
    照顧楊玉華應得的部分支付給被告，所以伊等才會簽立和解
    書，當時被告是看過和解書的內容並同意等語（見原審99年
    度訴字第524 號卷一第37頁反面至41頁）及證人姜尾鳳於原
    審審理時證述：伊是該和解書之見證人，伊沒有印象在寫該
    和解書時，被告有提到錢是楊玉華合法要給被告的，而且有
    提出相關文件證明，為何還要被告寫和解書的情形等語（見
    原審99年度訴字第524 號卷一第96頁反面），並未見有被告
    所辯解之情形，且證人卓鎮棟等人係於書立該和解書前既已
    至派出所告訴並製作筆錄，一切僅待司法處理即可，自無強
    迫被告書立該和解書之必要，且由該和解書之內容觀之，其
    目的無非係因證人卓鎮棟等人念及被告悔改而願意原諒被告
    ，並放棄對被告之追訴始書立該和解書以保障被告之權益，
    此核與證人卓鎮棟、賈鴻來上開證述係為原諒被告、息事寧
    人，始簽立該和解書等語相符，堪認被告當時係因證人卓鎮
    棟等人業已向派出所報案並製作筆錄後，為求證人卓鎮棟等
    人原諒始與證人卓鎮棟等人書立和解書甚明，自無可能係於
    遭證人卓鎮棟等人強迫或未明瞭該和解書真意之情況下所為
    ，是被告上開辯解，顯係事後卸責之詞，委無足採。
  (十)綜上所述，被告上開辯解，實無足採。本件事證明確，被告
    犯行均堪認定，應予依法論科。
二、論罪理由：
  (一)核被告未經被害人楊玉華之同意或授權擅自填寫郵政存簿儲
    金提款單及如附表各編號所示之金額、並盜蓋楊玉華之印章
    於其上，復持以向不知情之郵局經辦人員行使之，致經辦人
    員陷於錯誤，依該等提款單所載金額交付，核其此部分所為
    ，係犯刑法第216 條之行使刑法第210 條偽造私文書罪及同
    法第339 條第1 項之詐欺取財罪。
  (二)被告盜用印章之行為，為偽造私文書之部分行為，而偽造私
    文書之低度行為，為行使之高度行為所吸收，均不另論罪。
  (三)被告於各次盜蓋提款單後持向不知情之郵局經辦人員行使，
    致承辦人員陷於錯誤而交付款項，係以一行為觸犯行使偽造
    私文書與詐欺取財罪，為想像競合犯，應依刑法第55條規定
    ，從一重之行使偽造私文書罪處斷。
  (四)被告先後為附表所示9 次行使偽造私文書、詐欺取財等犯行
    ，其犯罪時間並非密接、且無規則，每次領取之款項亦不相
    同，顯係基於各別犯意為之，應予分論併罰。
  (五)又檢察官雖未就被告上開時、地行使偽造之郵局提款單，致
    郵局經辦人員陷於錯誤而交付第三人之物之犯行提起公訴，
    然此部分與檢察官起訴之犯罪事實，各有想像競合犯之裁判
    上一罪關係，應均為起訴效力所及，本院自得併予審究。
三、撤銷改判之理由：
    原審調查後，認被告行使偽造私文書等犯行事證明確，而予
    以論罪科刑，固非無見。惟查：
  (一)本件起訴書所載犯罪事實與涉犯法條，係主張被告每次行使
    偽造文書罪與侵占罪皆為想像競合關係，而被告先後9 次行
    使偽造文書則因犯意各別而主張係數罪關係。依原審所認定
    事實，亦認被告確犯先後9 次之行使偽造文書罪，惟此9 次
    之行使偽造文書罪皆與侵占罪無涉，則就該侵占部分，原起
    訴書既係主張與每次行使偽造文書為想像競合關係，而非數
    罪關係，應就被告被訴侵占之部分為不另為無罪之諭知（詳
    下述），原審判決誤認原起訴書係主張數罪關係，而就被
    告前開被訴侵占部分諭知無罪，顯有未合。
  (二)從而，檢察官據此提起上訴，為有理由。被告上訴否認犯行
    ，則無理由。而原判決既有上述可議之處，自應由本院予以
    撤銷改判。
四、科刑審酌事由：
    爰審酌被告見被害人楊玉華孤苦無依且重病無暇自顧，竟利
    用保管被害人楊玉華上開郵局存摺、印章之機會，詐領楊玉
    華之存款，甚且於遭榮民服務處人員發現後，猶一再為之，
    其牟利動機甚明，惡性非輕，事後又圖飾卸責，犯後態度欠
    佳，復兼衡被告手段、目的、並無前科，素行尚佳，犯罪所
    得大部分業已歸還等一切情狀，分別論處如主文第2 項所示
    之刑，並諭知如易科罰金之折算標準，暨定其應執行之刑及
    諭知如易科罰金之折算標準，以示懲儆。
五、關於沒收之說明：
    又盜用他人真正印章所蓋用之印文，並非偽造印章之印文，
    不在刑法第219 條所定必須沒收之列，此有最高法院48年度
    台上字第113 號判例意旨可資參照，被告持楊玉華之印章蓋
    用在郵局提款單上之「楊玉華」印文均真正，被告持以盜用
    ，非屬偽造印章之印文，無從併予宣告沒收。至偽造之郵政
    存簿儲金提款單9 張，雖為被告犯本件行使偽造文書罪所用
    之物，該等提款單已由被告交付郵局，且原屬郵局之空白提
    款單，屬郵局所有之物品，非被告所有之物，爰不予宣告沒
    收，附此敘明。
、不另為無罪諭知之部分：
一、另公訴意旨認被告本件所為尚涉犯刑法第335 條第1 項之侵
    占罪嫌。惟按刑法上之侵占罪係以意圖為自己或第三人不法
    之所有，擅自處分自己持有他人所有之物，或變易持有之意
    思為所有之意思而逕為所有人行為，為其成立要件，故行為
    人侵占之物，必先有法律或契約上之原因在其合法持有中者
    為限，否則，如其持有該物，係因詐欺、竊盜或其他非法原
    因而持有，縱其加以處分，自不能論以該罪（最高法院92年
    台上字第1821號刑事判決意旨參照）。被告係於被害人楊玉
    華98年9 月間自桃園榮民醫院出院時，經醫院人員將被害人
    楊玉華之上開郵局帳戶存摺、印章暫時交付予被告攜回而持
    有被害人楊玉華上開郵局帳戶之存摺、印章等物，且被害人
    楊玉華並未同意或授權被告得以任意提領該郵局帳戶內之款
    項，業據本院認定如前，則被告所保管者，僅為被害人楊玉
    華上開帳戶之存摺及印章而已，至於該帳戶內之款項，自不
    在被告實力支配之下，已與刑法侵占罪必先有法律或契約上
    之原因而合法持有中擅自處分之要件未合；再者，被告僅盜
    用被害人楊玉華之印章，假冒被害人楊玉華之名義，偽造提
    款單，連同存摺提出於上開郵局人員，以被害人楊玉華之合
    法授權人自居，詐領上開郵局帳戶內之存款，則被告取得上
    開郵局帳戶內之款項係因行使偽造私文書而取得，亦非係因
    先有法律或契約上之原因而合法持有，且被告僅係利用被害
    人楊玉華之印章及存摺而取得該郵局帳戶內之款項，並無將
    被害人楊玉華上開郵局帳戶之存摺、印章據為己有之意，是
    就被告持有被害人楊玉華上開郵局帳戶之存摺、印章部分亦
    難謂構成侵占罪嫌。
二、綜上，檢察官提出之證據尚無法使本院形成被告確有公訴意
    旨所指涉犯侵占犯行之確信，此外，復查無其他積極事證足
    認被告確有公訴意旨所指上開犯行，既無法證明被告此部分
    有罪，本應為無罪之諭知，惟公訴意旨認被告此部分與被告
    每次行使偽造文書犯行間有想像競合犯之裁判上一罪關係，
    爰就被告被訴之前述侵占罪嫌部分，不另為無罪之諭知，末
    此敘明。
據上論斷，應依刑事訴訟法第369 條第1 項前段、第364 條、第
299 條第1 項前段，刑法第216 條、第210 條、第339 條第1 項
、第55條、第41條第1 項前段、第8 項、第51條第5 款，刑法施
行法第1 條之1 第1 項、第2 項前段，判決如主文。
本案經檢察官呂丁旺到庭執行職務。
中    華    民    國   100    年    8     月    17    日
                  刑事第九庭  審判長法  官  陳貽男
                                    法  官  蔡守訓
                                    法  官  許必奇
以上正本證明與原本無異。
如不服本判決，應於收受送達後10日內向本院提出上訴書狀，其
未敘述上訴之理由者並得於提起上訴後10日內向本院補提理由書
（均須按他造當事人之人數附繕本）「切勿逕送上級法院」。
                                    書記官  楊品璇
中    華    民    國   100    年    8     月    18    日
附錄：本案論罪科刑法條全文
中華民國刑法第210條：
偽造、變造私文書，足以生損害於公眾或他人者，處5 年以下有
期徒刑。
中華民國刑法第216條：
行使第210 條至第215 條之文書者，依偽造、變造文書或登載不
實事項或使登載不實事項之規定處斷。
中華民國刑法第339條：
意圖為自己或第三人不法之所有，以詐術使人將本人或第三人之
物交付者，處5 年以下有期徒刑、拘役或科或併科1 千元以下罰
金。
以前項方法得財產上不法之利益或使第三人得之者，亦同。
前二項之未遂犯罰之。
【附表】
 ┌──┬──────┬────┬────────────────┬──────────┐
 │編號│提領時間    │提領金額│流                           向 │宣告之刑            │
 ├──┼──────┼────┼────────────────┼──────────┤
 │ 一 │98年09月10日│500000元│轉存到中華郵政中壢龍岡郵局楊世德│楊月雲行使偽造私文書│
 │    │下午4時36分 │        │00000000000000號帳戶            │，足以生損害於他人，│
 │    │            │        │                                │處有期徒刑伍月，如易│
 │    │            │        │                                │科罰金，以新臺幣壹仟│
 │    │            │        │                                │元折算壹日。        │
 ├──┼──────┼────┼────────────────┼──────────┤
 │ 二 │98年09月11日│120000元│提現後現金存款12萬元至中華郵政中│楊月雲行使偽造私文書│
 │    │下午4時28分 │        │壢龍岡郵局楊月雲00000000000000帳│，足以生損害於他人，│
 │    │            │        │戶內                            │處有期徒刑月，如易│
 │    │            │        │                                │科罰金，以新臺幣壹仟│
 │    │            │        │                                │元折算壹日。        │
 ├──┼──────┼────┼────────────────┼──────────┤
 │ 三 │98年09月15日│240000元│轉存到中華郵政中壢龍岡郵局楊月雲│楊月雲行使偽造私文書│
 │    │下午2時15分 │        │00000000000000號帳戶            │，足以生損害於他人，│
 │    │            │        │                                │處有期徒刑肆月，如易│
 │    │            │        │                                │科罰金，以新臺幣壹仟│
 │    │            │        │                                │元折算壹日。        │
 ├──┼──────┼────┼────────────────┼──────────┤
 │ 四 │98年10月20日│120000元│提現後現金存款12萬元至中華郵政中│楊月雲行使偽造私文書│
 │    │上午8時14分 │        │壢龍岡郵局楊月雲00000000000000帳│，足以生損害於他人，│
 │    │            │        │戶內                            │處有期徒刑月，如易│
 │    │            │        │                                │科罰金，以新臺幣壹仟│
 │    │            │        │                                │元折算壹日。        │
 ├──┼──────┼────┼────────────────┼──────────┤
 │ 五 │98年11月03日│210000元│提現後現金存款20萬元至中華郵政中│楊月雲行使偽造私文書│
 │    │中午12時49分│        │壢龍岡郵局楊世德00000000000000帳│，足以生損害於他人，│
 │    │            │        │戶內                            │處有期徒刑肆月，如易│
 │    │            │        │                                │科罰金，以新臺幣壹仟│
 │    │            │        │                                │元折算壹日。        │
 ├──┼──────┼────┼────────────────┼──────────┤
 │ 六 │98年11月09日│280000元│轉存到中華郵政中壢龍岡郵局楊世德│楊月雲行使偽造私文書│
 │    │上午8時26分 │        │00000000000000號帳戶            │，足以生損害於他人，│
 │    │            │        │                                │處有期徒刑肆月，如易│
 │    │            │        │                                │科罰金，以新臺幣壹仟│
 │    │            │        │                                │元折算壹日。        │
 ├──┼──────┼────┼────────────────┼──────────┤
 │ 七 │98年11月16日│120000元│轉存到中華郵政中壢龍岡郵局楊世德│楊月雲行使偽造私文書│
 │    │上午10時22分│        │00000000000000號帳戶            │，足以生損害於他人，│
 │    │            │        │                                │處有期徒刑月，如易│
 │    │            │        │                                │科罰金，以新臺幣壹仟│
 │    │            │        │                                │元折算壹日。        │
 ├──┼──────┼────┼────────────────┼──────────┤
 │ 八 │98年12月23日│100000元│轉存到中華郵政中壢龍岡郵局楊世德│楊月雲行使偽造私文書│
 │    │下午2時46分 │        │00000000000000號帳戶            │，足以生損害於他人，│
 │    │            │        │                                │處有期徒刑月，如易│
 │    │            │        │                                │科罰金，以新臺幣壹仟│
 │    │            │        │                                │元折算壹日。        │
 ├──┼──────┼────┼────────────────┼──────────┤
 │ 九 │98年12月23日│200000元│轉存到中華郵政中壢龍岡郵局楊世德│楊月雲行使偽造私文書│
 │    │下午4時22分 │        │00000000000000號帳戶            │，足以生損害於他人，│
 │    │            │        │                                │處有期徒刑肆月，如易│
 │    │            │        │                                │科罰金，以新臺幣壹仟│
 │    │            │        │                                │元折算壹日。        │
 └──┴──────┴────┴────────────────┴──────────┘